ACORDAO-COMPLETO-2521725

ACÓRDÃO 1513/2022 ATA 9/2022 - SEGUNDA CÂMARA

VISTOS, relatados e discutidos os embargos de declaração opostos por Carlos Lorenço Gomes em face do Acórdão 18373/2021-TCU-Segunda Câmara, por meio do qual este Tribunal, em processo de aposentadoria, conheceu do pedido de reexame interposto pelo ora embargante, negando-lhe provimento,
ACORDAM os Ministros do Tribunal de Contas da União, reunidos em Sessão da Segunda Câmara, ante as razões expostas pelo Relator, e com fundamento nos arts. 32, inciso II, e 34 da Lei 8.443/1992, em:
9.1. conhecer dos embargos de declaração e, no mérito, rejeitá-los;
9.2. dar ciência desta deliberação ao embargante e ao Tribunal de Justiça do Distrito Federal e dos Territórios.

Em análise, embargos de declaração opostos contra o Acórdão 18.373/2021-TCU-2ª Câmara.

Segunda Câmara

3. Interessados/Responsáveis/Recorrentes:
3.1. Interessado: Carlos Lorenço Gomes (XXX.056.191-XX).
3.2. Recorrente: Carlos Lorenço Gomes (XXX.056.191-XX).

13.1. Ministros presentes: Bruno Dantas (Presidente), Augusto Nardes (Relator), Aroldo Cedraz e Antonio Anastasia.
13.2. Ministro-Substituto presente: Marcos Bemquerer Costa.

AUGUSTO NARDES

Ministro Augusto Nardes.

Trata-se de embargos de declaração apresentados pelos representantes legais de Carlos Lorenço Gomes contra o Acórdão 18373/2021-TCU-Segunda Câmara, por meio do qual este Tribunal, em processo de aposentadoria, conheceu do pedido de reexame interposto pelo ora embargante, negando-lhe provimento.
2.	Também no acórdão embargado o TCU determinou ao Tribunal de Justiça do Distrito Federal e dos Territórios que avaliasse e comprovasse, juridicamente, nos autos, que Carlos Lorenço Gomes estava efetivamente contemplado pela sentença proferida no Processo nº 1035883-44.2019.4.01.3400, e, nessa hipótese, desse imediato cumprimento à determinação contida nos subitens 9.3.1 e 9.3.3 do Acórdão 11158/2020-TCU-Segunda Câmara, caso viesse a ser desconstituída ou suspensa a eficácia da referida sentença.
3.	Em sua peça, o embargante discorre primeiramente sobre a tempestividade e o cabimento dos embargos para, em seguida, alegar omissão na decisão recorrida, ancorando-se nos seguintes fatos e argumentos:
"Em 06/10/2020, foi proferido o Acórdão 11158/2020-TCU-Segunda Câmara, no qual a Corte de Contas, seguindo a orientação da Secretaria de Fiscalização de Integridade de Atos e Pagamentos de Pessoal e de Benefícios Sociais - Sefip - reputou ser ilegal o registro de aposentadoria do Embargante em razão da incorporação de quintos entre 08/04/1998 e 04/09/2001, nos termos do que se observa abaixo:
19. Não obstante, no que diz respeito às parcelas amparadas em decisão judicial não transitada em julgado ou em decisão administrativa, deverá ser promovida sua absorção por quaisquer reajustes futuros. 
20. Assim, no caso concreto, por se tratar de decisão administrativa, entende-se deve ser determinado ao Gestor de Pessoal que promova o destaque da (s) parcela (s) de quintos incorporada (s) com amparo em funções comissionadas exercidas entre 8/4/1998 e 4/9/2001 e transforme-a (s) em 'Parcela Compensatória' a ser absorvida por quaisquer reajustes futuros, consoante decidido pelo STF no RE 638.115/CE. 21. À luz dessas considerações, acolho, com ajustes de forma, a proposta de encaminhamento da unidade técnica, no sentido de negar registro ao ato ora apreciado.
Assim, irresignado, o ora Embargante interpôs Pedido de Reexame visando à reforma do acórdão. Para tanto, argumentou que o TCU deixou de observar a modulação de efeitos fixada pelo Supremo Tribunal Federal (STF) no julgamento no RE 638.115/CE, posto que seria beneficiado de decisão proferida em ação coletiva transitada em julgado, ajuizada pelo Sindicato dos Trabalhadores do Poder Judiciário e do Ministério Público da União no Distrito Federal - SINDJUS/DF, o que o tornaria imune a absorção das parcelas por reajustes futuros. No entanto, ao proferir o Acórdão 18373/2021-TCU-Segunda Câmara, a Corte de Contas, seguindo desta vez o parecer do Ministério Público de Contas (MPTCU) , entendeu o seguinte:
11. Expostos, resumidamente os fatos, ratifico despacho exarado à peça 22 para conhecer do presente recurso e manifesto minha adesão ao encaminhamento proposto pelo Parquet de Contas, de negar provimento ao recurso, embora concorde na essência, conforme esclarecerei nos itens subsequentes deste voto, com as conclusões da Serur referentes à parcela opção, inclusive com a determinação proposta ao órgão de origem para que acompanhe o desenrolar do processo judicial e cumpra as determinações contidas nos subitens 9.3.1 e 9.3.3 do Acórdão 11158/2020-TCU-Segunda Câmara somente após o seu deslinde. 
12. Quanto aos quintos, o recorrente não apresentou qualquer comprovação de que era filiado ao SINDJUS/DF e que teve seu nome arrolado na inicial da ação coletiva 2003.34.00.036853-0. Dessa forma não cabe reparar a decisão recorrida, em relação ao subitem 9.3.2, conforme concluiu o parecer do MPTCU.
Conforme é possível identificar do decisum acima, o Excelentíssimo Ministro Augusto Nardes, relator do Acordão, considerou haver inconsistência quanto à filiação do Embargante ao SINDJUS/DF e quanto ao argumento de que a concessão da parcela de quintos se deu em razão de decisão judicial transitada em julgado. Contudo, tal entendimento viola diretamente o direito do Embargante, que deve ter reconhecida a situação fática e jurídica que garante a legitimidade de percepção de tais parcelas, conforme se apresentará a seguir.
III- DA OMISSÃO 
Como visto, o TCU emanou decisão em sede de acórdão manifestamente omissa, porquanto concluiu pela ilegalidade dos quintos e determinou seu destaque como parcela compensatória para futura absorção sem considerar a orientação da Secretaria de Recursos - Serur, que prezava pela possibilidade de o Embargante ser beneficiário de decisão judicial transitada em julgado. 
Assim, a conclusão vislumbrada no voto do relator prejudica em muito o Embargante, posto que, no presente caso, existe decisão judicial transitada em julgado (Ação Coletiva nº 2005.34.00.012112-9 - de autoria do SINDJUS/DF, a qual tramitou na Justiça Federal) favorável à incorporação dos quintos decorrentes de funções gratificadas ou de cargos em comissão exercidos no período de vigência da Lei nº 9.624/98 até o advento da MP nº 2225-45/2001, nos termos do que se pode observar da declaração em anexo.
Tal decisão transitou em julgado em 12/07/2010 - anos antes do reconhecimento de ilegalidade da parcela de quintos incorporada entre 1998 e 2001 e, especialmente, da modulação de efeitos definida pelo STF.
Cabe relembrar que é em razão da referida modulação dos efeitos determinada pelo STF que o servidor aposentado tem legitimidade de percepção de tais parcelas. Confira-se trecho do RE 638.115/CE:
 (...) 
Logo, deveria esta respeitável Corte de Contas reconhecer a legalidade do ato de aposentadoria do Embargante no que concerne à incorporação dos quintos, conforme apontado pela Serur em sua proposta de encaminhamento. Veja-se as considerações do órgão técnico:
10.3 Tal entendimento foi fixado com base nas informações disponíveis à época, segundo as quais a referida concessão teria ocorrido em virtude tão somente de decisão administrativa. 
10.4 Ocorre que o recorrente alega haver decisão judicial transitada em julgado favorável à incorporação dos quintos. Nesse sentido, caso comprovado o trânsito em julgado, cabe modificar a decisão recorrida nesse ponto. 
10.5 Portanto, em relação à parcela 'quintos', propõe-se tornar sem efeito o item 9.3.2 da decisão recorrida e determinar ao órgão concedente que observe a modulação de efeitos fixada pelo Supremo Tribunal Federal no RE 638.115, de modo a manter a parcela de quintos incorporados entre 8/4/1998 e 4/9/2001 imune a absorção por reajustes futuros, caso a vantagem esteja amparada em decisão judicial transitada em julgado.
Evidente, portanto, que a proposta supracitada seria a medida mais adequada para o caso, pois, em um só tempo, permitiria a consideração pela legalidade do registro de aposentadoria quanto a esse ponto e possibilitaria ao TJDFT a comprovação de que ele tem a percepção de quintos amparada por decisão judicial com trânsito em julgado. 
Assim, o Acórdão 18373/2021-TCU-Segunda Câmara, ao julgar ilegal a incorporação de quintos no período de 08/04/1998 a 04/09/2001, violou os termos da decisão final do RE 638.115/CE com repercussão geral admitida e incorreu em omissão ao decidir de pronto contra o Embargante, obstando assim o exercício de seu direito judicialmente garantido ao percebimento da vantagem de quintos em seus proventos, à revelia de uma apuração das circunstâncias fáticas do caso.
Nesses termos, pleiteia-se pelo conhecimento e provimento dos presentes embargos de declaração para reformar o Acórdão 18373/2021-TCU-Segunda Câmara, julgar legal e conceder registro ao ato de aposentadoria do Embargante quanto à incorporação de quintos, haja vista a legalidade da percepção da parcela." 
4.	O embargante finaliza sua exposição requerendo que sejam acolhidos, com efeitos infringentes, os presentes embargos de declaração para eliminar a omissão alegada e retificar o dispositivo do Acórdão recorrido, fazendo constar que seu ato de aposentadoria, no que se refere à incorporação da parcela "quintos", é legal e que a ele será concedido registro.
	É o relatório.

Johann Homonnai Júnior (42.500/OAB-DF) e Marlucio Lustosa Bonfim (16.619/OAB-DF), representando Carlos Lorenço Gomes.

Não atuou.

PESSOAL. APOSENTADORIA. PARCELA "OPÇÃO" E QUINTOS CONCEDIDOS DE FORMA IRREGULAR. ILEGALIDADE. NEGATIVA DE REGISTRO. PEDIDOS DE REEXAME. NÃO COMPROVAÇÃO DE QUE O PAGAMENTO DE QUINTOS OCORREU NOS TERMOS DE DECISÃO JUDICIAL TRANSITADA EM JULGADO. MANUTENÇÃO DA ILEGALIDADE DO ATO. NEGATIVA DE PROVIMENTO. EMBARGOS DE DECLARAÇÃO. INEXISTÊNCIA DA OMISSÃO ALEGADA. CONHECIMENTO. REJEIÇÃO.

APOSENTADORIA (APOS)

não atuou.

Cuidam os autos de ato de concessão de aposentadoria em favor de Carlos Lorenço Gomes, o qual foi julgado ilegal no âmbito do Acórdão 11158/2020-TCU-Segunda Câmara, de relatoria do Ministro Raimundo Carreiro, em virtude da irregular inclusão da parcela "opção" nos proventos do interessado, além da indevida incorporação de quintos após 8/4/1998.
2.	Trago à apreciação deste Colegiado, nesta fase processual, embargos de declaração opostos pelo representante legal de Carlos Lorenço Gomes contra o Acórdão 18373/2021-TCU-Segunda Câmara, de minha relatoria, por meio do qual este Tribunal negou provimento a pedido de reexame apresentado em face do referido Acórdão 11158/2020-TCU-Segunda Câmara.
3.	Alega o embargante, em suma, omissão no acórdão ora recorrido, porque esta Corte de Contas teria concluído pela ilegalidade dos quintos e determinado seu destaque como parcela compensatória para futura absorção sem considerar, nos dizeres dos embargos "a orientação da Secretaria de Recursos - Serur, que prezava pela possibilidade de o Embargante ser beneficiário de decisão judicial transitada em julgado".
4.	Antes de adentrar no mérito das alegações de omissão apresentadas a esta Corte de Contas, devo observar que a natureza peculiar dessa espécie recursal restringe o seu alcance à mera correção de obscuridade, omissão ou contradição da deliberação recorrida, a fim de esclarecer, interpretar ou completar o pronunciamento anteriormente emitido, em benefício da sua melhor compreensão ou inteireza (v.g.: Acórdão 434/2018-TCU-Plenário, entre outros) .
5.	A doutrina atualizada, bem representada pela inteligência de Vicente Greco Filho, define esses vícios da deliberação nos seguintes termos:
" (...) obscuridade: defeito consistente na difícil compreensão do texto da sentença e pode decorrer de simples defeito redacional ou mesmo de má formulação de conceitos, havendo obscuridade quando a sentença está incompreensível no comando que impõe e na manifestação de conhecimento e vontade do juiz.
contradição: afirmação conflitante, quer na fundamentação, quer entre a fundamentação e a conclusão, sendo que, nesses casos, a correção da sentença, em princípio, não levaria a uma verdadeira modificação da sentença, mas apenas a um esclarecimento de seu conteúdo.
omissão: caso em que a sentença é complementar, passando a resolver questão não solucionada, ganhando substância, portanto, sendo que as questões que devem ser resolvidas pelo juiz são todas as relevantes postas pelas partes para a solução do litígio, bem como as questões de ordem pública que o juiz deve resolver de ofício, como, por exemplo, a coisa julgada."
 (in Direito Processual Civil Brasileiro 11ª edição, 2º Volume, Editora Saraiva, p. 259/260) .
6.	No mesmo sentido a jurisprudência dos tribunais pátrios, da qual reproduzo mais uma vez excerto do voto condutor da deliberação transcrita a seguir, do egrégio STJ, a rememorar que os declaratórios:
" (...) objetivam expungir da decisão embargada, o vício da omissão, entendida como aquela advinda do próprio julgado e prejudicial à compreensão de causa, e não aquela que entenda o embargante, ainda mais como meio transverso a impugnar os fundamentos da decisão recorrida." (STJ, EDcl REsp 351490, DJ 23/09/2002) .
7.	Apresentadas as definições dos itens anteriores, entendo que não se observa a alegada omissão, suscitada pelo embargante, em virtude das ponderações a seguir.
8.	Com relação à concessão de quintos, o acórdão embargado limitou-se a negar provimento ao pedido de reexame, não sendo adequada, portanto, a afirmação dos embargos de que este Tribunal teria concluído, naquela oportunidade, pela ilegalidade dos quintos e determinado seu destaque como parcela compensatória para futura absorção. Essa decisão foi do Acórdão 11158/2020-TCU-Segunda Câmara, cujo questionamento, em sede de embargos, já não é mais cabível.
9.	Além disso, o embargante considera ter havido omissão pelo fato de não ter sido acatado o parecer da Serur, "sem considerar a orientação da Secretaria de Recursos - Serur, que prezava pela possibilidade de o Embargante ser beneficiário de decisão judicial transitada em julgado".
10.	A alegação do embargante, no entanto, não se sustenta. A ocorrência de divergência do relator em relação ao parecer da Serur, acatando a manifestação do Ministério Público junto ao TCU, não se enquadra nos conceitos doutrinário e jurisprudencial de omissão, anteriormente mencionados.
11.	Além disso, ficou esclarecido no voto da decisão ora recorrida, o motivo pela qual se estava acatando o parecer o MPTCU e não da Serur. Senão vejamos.	
12.	Ao questionar a decisão do Acórdão 11158/2020-TCU-Segunda Câmara, em sede de pedido de reexame, o ora embargante informou, sem comprovar, no tocante aos quintos, que seria "beneficiário de decisão judicial transitada em julgado (Mandado de Segurança nº 2003.34.00.036853-0, impetrado pelo SINDJUS e que tramitou na 17ª Vara da Seção Judiciária do DF) favorável à incorporação dos quintos decorrentes do exercício de funções gratificadas ou de cargos em comissão que comprovadamente exerceram no período de vigência da Lei nº 9.624/98 até o advento da MP nº 2225-45/2001"
13.	É certo, conforme alega o embargante, que a Serur acolheu a alegação do pedido de reexame e propôs tornar sem efeito o subitem 9.3.2 da decisão recorrida para determinar ao órgão concedente que observasse a modulação de efeitos fixada pelo Supremo Tribunal Federal no RE 638.115, de modo a manter a parcela de quintos incorporados entre 8/4/1998 e 4/9/2001 imune à absorção por reajustes futuros, caso a vantagem esteja amparada em decisão judicial transitada em julgado.
14.	Não obstante, o parecer da Serur não foi por mim acolhido, ante a acertada constatação do Ministério Público junto ao TCU (MPTCU) , de que não havia sido apresentada qualquer comprovação de que o recorrente era filiado ao Sindjus/DF e que teve seu nome arrolado na inicial da ação coletiva. Dessa forma, não poderia esta Corte observar a modulação de efeitos fixada pelo Supremo Tribunal Federal (STF) no julgamento no RE 638.115/CE, na forma pretendida pelo recorrente.
15.	Assim, não procede também a alegação do embargante de que "o Excelentíssimo Ministro Augusto Nardes, relator do Acórdão, considerou haver inconsistência quanto à filiação dos Embargante ao SINDIJUS/DF e quanto ao argumento de que a concessão da parcela de quintos se deu em razão de decisão judicial transitada em julgado".
16.	Está muito claro no trecho do voto embargado, transcrito e destacado pelo embargante, que jamais foi considerado haver inconsistência quanto à filiação do Embargante ao SINDIJUS. Consta no voto, de forma cristalina, que o pedido de reexame não foi provido, no tocante aos quintos, em virtude da não comprovação de que o recorrente era filiado ao Sindjus/DF e que teve seu nome arrolado na inicial da ação coletiva.
17.	Por esse motivo, em linha com o precedente do Acórdão 1427/2021-TCU-Primeira Câmara, de relatoria do Ministro Benjamin Zymler, e alinhando-me ao parecer do MPTCU, concluí, na decisão embargada, não caber reparo à decisão recorrida, em relação ao subitem 9.3.2. 
18.	Agora, em sede de embargos, o recorrente apresenta declaração do Sindjus de que o servidor Carlos Lorenço Gomes é filiado àquela entidade sindical, em conformidade com o art. 8° da Constituição Federal de 1988 e é beneficiário do processo coletivo nº 2005.34.00.012112-9, o que diverge do processo informado em seu pedido de reexame (2003.34.00.036853-0) , sem apresentar, em relação a esse fato, qualquer esclarecimento. Além da dúvida quanto ao processo que, de fato, beneficiaria o recorrente, a análise de nova documentação, omitida no pedido de reexame, adentra no mérito da decisão recorrida, o que é incabível pelas vias estreitas dos embargos.
19.	De qualquer forma, conforme também esclarecido no voto do acórdão embargado, existe a possibilidade de reanálise da questão quando da emissão de novo ato de aposentadoria, consoante determinado no subitem 9.3.3 do Acórdão 11158/2020-TCU-Segunda Câmara. 
20.	Nessa nova oportunidade, o recorrente deverá juntar novamente comprovação de que Carlos Lorenço Gomes é filiado ao Sindjus/DF e que teve seu nome arrolado na inicial de ação coletiva, esclarecendo quais delas lhe favorecem.
21.	Refutadas, portanto, as alegações de ocorrência de omissão na peça recursal sob análise, há que se conhecer os embargos, uma vez preenchidos os requisitos de admissibilidade atinentes, e no mérito, rejeitá-los.
	Ante o exposto, voto no sentido de que o Tribunal adote o acórdão que ora submeto à deliberação deste Colegiado.
	TCU, Sala das Sessões Ministro Luciano Brandão Alves de Souza, em 5 de abril de 2022.
Ministro JOÃO AUGUSTO RIBEIRO NARDES 
Relator